【裁判字號】    87,家上,7
【裁判日期】    891031
【裁判案由】    離婚
【裁判全文】
臺灣高等法院臺中分院民事判決      八十七年度家上字第七號
      上  訴  人  甲○○
      被  上訴人  乙○○
      訴訟代理人  許博堯律師
右當事人間請求離婚事件，上訴人對於中華民國八十六年十一月十日臺灣臺中地方法
院第一審判決（八十六年度婚再字第二號），提起上訴，本院判決如左：
      主      文
原判決廢棄。
臺灣台中地方法院八十五年度婚字第六八○號於民國八十六年二月十二日所為之確定
判決廢棄。
被上訴人在前審之訴駁回。
前審及再審第一、二審訴訟費用由被上訴人負擔。
      事      實
甲、上訴人方面：
一、聲明：求為判決如主文所示。
二、陳述：與原判決記載相同予以引用。
乙、被上訴人方面：
一、聲明：求為判決上訴駁回。
二、陳述：除與原判決記載相同部分予以引用外，補稱：
  (一)上訴人主張伊有民事訴訟法第四百九十六條第一項第六款之再審理由云云：
    1.按當事人知他造之住居所，指為所在不明而與涉訟者，得以再審之訴對於確定
      終局判決聲明不服，民事訴訟法第四百九十六條第一項第六款前段定有明文。
    2.查被上訴人提起離婚訴訟之起訴狀即已檢附兩造履行同居之判決，上開履行同
      居之判決即記載上訴人娘家之住址，另前訴訟程序亦曾就上訴人娘家之住址送
      達，僅將「豐原市○○路」誤載為「台中市○○路」致無法送達，有送達回證
      可稽。然此一疏失並非被上訴人所能預見，且被上訴人於前訴訟程序亦未聲請
      閱覽卷宗，亦無從發現上開送達文書記載錯誤之疏失，故上訴人指稱被上訴人
      知其住居所，而指為所在不明而與其涉訟云云，顯非實在。
    3.次查，上訴人並不否認兩造於前訴訟程序審理之期間離去兩造法定住所之事實
      ，且上訴人離去之際並未告知伊欲往何處，故前訴訟程序縱未向上訴人娘家之
      住址送達，亦不能持此即謂上訴人當時之居所係在其娘家，更不能指稱被上訴
      人知其住所而指為所在不明而與其涉訟云云，已屬不辯自明之理。由此以觀，
      前訴訟程序對上訴人為公示送達，其訴訟程序並無違法之處，至為明顯。
    4.至於上訴人刑事起訴書及判決書主張被上訴人知其住所云云，然參照刑事訴訟
      法第二百五十四條第一項偵查不公開之規定及同法第三十三條之規定，被上訴
      人於上開刑事訴訟程序，並未選任辯護人聲請閱覽卷宗，故被上訴人無從知悉
      上訴人於上開刑事訴訟程序審理期間之住所，亦屬不辯自明之理。此外，上開
      起訴書及判決書亦未記載上訴人之姓名及住居所，故被上訴人更無法從上開起
      訴書及判決書之外觀知悉上訴人之住居所。
    5.綜上所陳，前訴訟程序對上訴人為公示送達，其程序並無違法之處，且被上訴
      人亦無明知上訴人之住居所而指為所在不明而與之涉訟之情事，至為明顯。
  (二)上訴人主張伊有民事訴訟法第四百九十六條第一項第十三款之再審理由云云：
    1.按當事人發見未經斟酌之證物或得使用該證物者。但以如經斟酌可受較有利益
      之裁判者為限，得以再審之訴對於確定終局判決聲明不服。
    2.民事訴訟法第四百九十六條第一項第十三款所謂當事人發見未經斟酌之證物，
      係指前訴訟程序事實審之言詞辯論終結前已存在之證物，因當事人不知有此，
      致未經斟酌，現始知之者而言。另「親身經歷之事實」並非當事人發見未經斟
      酌之證物或得使用該證物，最高法院分別著有三十二年上字第一二四七號、三
      十一年上字第二四五一號及二十九年上字第一○○五號判例可資參照。
    3.由最高法院上開判例所持之見解可知，所謂民事訴訟法第四百九十六條第一項
      第十三款所稱「當事人發見未經斟酌之證物或得使用該證物者」，係指「在前
      訴訟程序不知有該證物，現始知之，或雖知有此而不能使用，現始得使用者」
      而言，至於「親身經歷之事實，按照經驗法則之判斷，苟無特別情事，自不得
      以此為理由提起再審之訴」，「若在前訴訟程序事實審言詞辯論終結前，尚未
      存在之證物，本無所謂發見，自不得以之為再審理由」，經查：
      被上訴人毆打上訴人之日期為八十五年十月十一日，而被上訴人提起前訴訟
        程序之日期為八十五年十一月四日，且上開案件於八十六年一月八日辯論終
        結；換言之，於前訴訟程序審理之期間，上訴人對伊遭毆打親身經歷之事實
        早已知悉，復有診斷證明書可證，故參照最高法院三十二年上字第一二四七
        號及三十一年上字第二四五一號判例所持之見解，前訴訟程序係上訴人知其
        遭毆打之事由而不為主張，自不得據為提起再審之訴之理由。另上訴人遭毆
        打乙事，係其親身經歷之事實，亦不得以此為理由，提起再審之訴。
      再查，上訴人所持刑事起訴書及判決書之製作日期分別為八十六年二月二十
        五日及同年三月二十六日（上訴人收受上開起訴書及判決書之日期皆在同日
        以後），然前訴訟程序早於同年一月八日即言詞辯論終結；換言之，上訴人
        係前訴訟程序言詞辯論終結後方取得上開刑事起訴書及判決書，依最高法院
        二十九年上字第一○○五號判例所持之見解，上開刑事起訴書及判決書，係
        「在前訴訟程序事實審言詞辯論終結前，尚未存在之證物，本無所謂發見，
        自不得以之為再審理由」，至為明顯。
  (三)按再審之訴，雖有再審理由，法院如認原判決為正當者，應以判決駁回之，民事
    訴訟法第五百零四條定有明文。又按夫妻之一方，以聽意遺棄他方在繼續狀態中
    者，為判決離婚之原因，亦為民法第一千零五十二條第一項第五款所明定。夫妻
    之一方於同居之訴判決確定或在訴訟上和解成立後，仍不履行同居義務，在此繼
    續狀態存在中，而又無不能同居之正當理由者，即與民法第一千零五十二條第五
    款所定之離婚要件相當，所謂夫婦互負同居之義務，乃指永久同居而言，而非妻
    偶爾一、二日或十數日住居夫之住所，即屬已盡同居之義務，最高法院著有四十
    九年台上字第九九○號判例可資參照，由此以觀，依最高法院上開判例所持之見
    解，所謂夫婦互負同居之義務，乃指永久同居而言，而非妻偶爾一、二日或十數
    日住居夫之住所，即屬已盡同居之義務。查本件兩造於八十年二月五日結婚，上
    訴人於八十年初即離家出走返回娘家居住，經被上訴人於八十四年十二月十二日
    ，向台灣台中地方法院訴請履行同居，台灣台中地方法院於八十五年二月十四日
    以八十四年婚字第七六一號判決上訴人應與被上訴人履行同居確定之後，上訴人
    始返家與被上訴人同居，並於八十五年十月間，又再度離家出走，為上訴人所自
    承，並經原審調閱台灣台中地方法院八十四年度婚字第七六一號、八十五年度婚
    字第六八○號民事卷核實，是上訴人不僅有違背同居義務之客觀事實，亦有拒絕
    同居之主觀情事，顯係惡意遺棄被上訴人於繼續狀態中，被上訴人據以訴請判決
    離婚，依法並無不合。
      理      由
一、本件上訴人主張：兩造於八十年二月五日結婚，婚後被上訴人有嫖妓之習性，且
    不給伊生活費用，並有毆打伊之暴行，迫使伊返回娘家居住。嗣被上訴人訴請伊
    履行同居，伊依判決所示返回夫家後，再審被告並未改變其惡習，仍以暴力毆打
    伊，伊對之提出傷害告訴，被上訴人為原法院刑事庭判處拘役三十日確定，伊為
    免受暴力侵害，乃再度返回娘家居住，詎被上訴人竟利用伊返回娘家之際，向原
    法院提起離婚之訴，並偽稱伊居所不明，蒙騙原法院准予公示送達而為不利伊之
    判決。伊於八十六年九月十二日向台中縣豐原戶政事務所辦理戶口校正，始經告
    知伊已被訴請離婚。本件顯有民事訴訟法第四百九十六條第一項第六款之當事人
    知他造之住居所，指為所在不明而與涉訟者之再審理由。伊屢受被上訴人暴力毆
    打，致未能履行同居，有不履行同居之正當理由，伊主觀上更無惡意遺棄被上訴
    人之意思，前審判決認伊惡意遺棄被上訴人，判准兩造離婚，亦有違誤等情。
二、被上訴人則以伊於八十五年十月一日第一次毆打上訴人，詎料上訴人竟以該次之
    毆打即指伊有毆打之慣行。按夫妻之一方於同居之訴判決確定或在訴訟上和解成
    立後，仍不履行同居義務，在此繼續狀態存在中，而又無不能同居之正當理由者
    ，即與民法第一千零五十二條第五款所定之離婚要件相當，所謂夫婦互負同居之
    義務，乃指永久同居而言，而非妻偶爾一、二日或十數日住居夫之住所，即屬已
    盡同居之義務。上訴人於原法院判決應履行與伊之同居義務後，雖曾短暫與伊同
    居，然同居之期間上訴人每日早出晚歸，且每次深夜返家後均藉故爭吵，鬧得伊
    全家雞犬不寧，使伊自尊顏面盡失，亦令年邁雙親因子娶妻不賢而心痛擔憂，故
    兩造方有同年十月一日之衝突。因此不能即謂上訴人已負同居之義務，等語資為
    抗辯。
三、上訴人係對台灣台中地方法院八十五年度婚字第六八○號確定判決，以民事訴訟
    法第四百九十六條第一項第六款前段當事人知他造之住居所，指為所在不明而與
    涉訟者之規定，對被上訴人提起再審之訴。查兩造係於八十年二月五日結婚，被
    上訴人於八十五年十一月四日以上訴人在同年十月間離家出走，行方不明，向台
    灣台中地方法院提起離婚訴訟，於台灣台中地方法院八十五年度婚字第六八○號
    審理時，主張上訴人應為送達之處所不明，聲請對上訴人為公示送達獲准。而上
    訴人係於八十五年十月十一日遭被上訴人之毆打（詳後述），乃返回台中縣豐原
    市○○路四四七號娘家居住，業據上訴人陳明在卷，並經上訴人之母張陳錦花於
    本院八十七年三月六日準備程序時證述屬實，且上訴人於前揭時間為被上訴人毆
    打之後，旋於同年十一月四日對被上訴人向台中縣警察局豐原分局翁子派出所提
    出刑事傷害之告訴，亦指稱其現居台中縣豐原市○○路四四七號，此觀本院向台
    灣台中地方法院檢察署調得之八十六年度偵字第二七二二號偵查卷內所附上訴人
    之警訊筆錄自明，顯然上訴人於台灣台中地方法院八十五年度婚字第六八○號審
    理期間係居住在台中縣豐原市○○路四四七號娘家。而一般已婚婦女與丈夫發生
    衝突後離家出走，通常會返回娘家居住，則被上訴人對上訴人受其毆打憤而離家
    出走，當然會聯想到上訴人係回娘家居住；且被上訴人於本院八十七年三月六日
    、四月九日準備程序時復承認其有打二通電話至上訴人娘家，一通予上訴人之弟
    ，上訴人之弟表示上訴人不在，不方便管兩造間之事，另通予上訴人之母張陳錦
    花，其對張陳錦花言明傷害案件若未撤回，又不移送，承辦警員會被記過等情，
    顯然被上訴人已猜想上訴人係回娘家居住，乃打電話至上訴人娘家找上訴人，而
    由上訴人之弟表示上訴人不在，而非上訴人未回家或不住該處，應可得知上訴人
    已回娘家居住，僅係當時上訴人不在家，此時被上訴人自可確定上訴人係住在娘
    家，因此被上訴人乃會打第二通電話予上訴人之母張陳錦花，請其轉告上訴人希
    望能撤回刑事傷害告訴（被上訴人告知張陳錦花傷害案件進行程度，無非希望上
    訴人能撤回告訴）。再參酌被上訴人於本院八十七年四月九日準備程序時自承「
    後來移送時管區警員有要我去娘家問是否還要告」等語，是被上訴人於八十六年
    一月下旬台中縣警察局豐原分局移送傷害案件至台灣台中地方法院檢察署偵辦時
    ，承辦警員亦已告知被上訴人，上訴人現係住在娘家，則被上訴人於台灣台中地
    方法院八十六年二月四日言詞辯論時仍隱瞞此一事實，陳明找不到上訴人，並聲
    請由其一造辯論而為判決，被上訴人當係知悉上訴人之住居所，指為所在不明而
    與涉訟，被上訴人辯稱其不知上訴人係回娘家居住，要無可採。至被上訴人於提
    起離婚訴訟時有檢附台灣台中地方法院八十四年婚字第七六一號民事判決，該判
    決載明上訴人係住台中縣豐原市○○路四四七號，係因台灣台中地方法院對該處
    送達上訴人之開庭通知書，誤將台中縣豐原市誤繕為台中市，致送達上訴人不到
    ，被上訴人因此主張其非故指上訴人所在不明。惟被上訴人提起離婚訴訟，已在
    起訴狀載明上訴人行蹤不明，且其係以上訴人於台灣台中地方法院八十四年度婚
    字第七六一號判決上訴人應與被上訴人同居確定後仍拒不履行同居義務為由訴請
    判決離婚，則被上訴人當然須檢附台灣台中地方法院八十四年度婚字第七六一號
    判決書為證據，因此被上訴人檢附該判決書應係欲證明上訴人業經法院判決應與
    被上訴人同居確定，顯非表明上訴人現住台中縣豐原市○○路四四七號，又台灣
    台中地方法院係主動對上訴人之娘家送達，並非依被上訴人之聲請，是台灣台中
    地方法院將台中縣豐原市誤繕為台中市，與被上訴人毫無關係，此部分自無法為
    有利被上訴人之認定。本件上訴人對台灣台中地方法院八十五年度婚字第六八○
    號確定判決提起再審之訴，顯有民事訴訟法第四百九十六條第一項第六款前段「
    當事人知他造之住居所，指為所在不明而與涉訟」之再審理由，上訴人係於八十
    六年九月十二日向台中縣豐原市戶政事務所辦理戶口校正時知悉其已被法院判決
    離婚確定，則其於八十六年九月十九日提起再審之訴，亦未逾越自知悉再審理由
    起算三十日之不變期間。
四、上訴人於台灣台中地方法院八十四年度婚字第七六一號判決應與被上訴人同居確
    定後，確有返回台中縣豐原市○○路○段三十四號與被上訴人同居約半年，至八
    十五年十月十一日為被上訴人毆打始再度返回娘家居住，此為兩造所不爭之事實
    ，而被上訴人確有於八十五年十月十一日在台中縣豐原市○○路○段三十四號之
    住處毆打上訴人，致上訴人受有側頸部左顳區瘀血腫約三×二公分、左上背部瘀
    血腫約三×三公分之傷，復有上訴人所提出附於台灣台中地方法院檢察署八十六
    年度偵字第二七二二號偵查卷內之驗傷診斷書為證，被上訴人並因該傷害行為，
    經台灣台中地方法院八十六年度易字第一五二一號判處拘役三十日，如易科罰金
    以三百元折算一日確定。按夫妻之一方於同居之訴判決確定後，仍不履行同居義
    務，在此狀態繼續存在中，而又無不能同居之正當理由者，應認為有民法第一千
    零五十二條第一項第五款之情形，於同居之訴判決確定後，如有正當理由不能盡
    同居之義務者，當難遽准夫妻之一方據為離婚原因（參照最高法院四十九年台上
    字第一二三三號判例）。而所謂不能同居之正當理由，不以與民法第一千零五十
    二條所定之離婚原因一致為必要（參照司法院大法官會議釋字第一四七號解釋）
    。是不能同居之正當理由，並不限於夫妻之一方有經常或慣行毆打他方致不堪同
    居之虐待，夫妻共同生活，一方苟未能受他方適當的尊重，致人格受嚴重損害，
    或一方之行為使他方心生畏懼致不敢同居，有暫時分居之必要，即不得謂無不能
    同居之正當理由。查夫妻共同生活，應以誠摯相愛為基礎，互相包容忍耐，始能
    和諧美滿，夫妻偶而勃谿在所難免，應謀求解決方法，不得動輒拳腳相向。本件
    被上訴人於八十五年十一月十日毆打上訴人成傷，據被上訴人於本院八十七年四
    月九日準備程序時陳稱：「她平常都在晚上十一、二點才回家，我只把門鎖密碼
    改過，沒告訴她，那次會打她是我開門要讓她進來，她不願意，並要找管區警員
    來說我不給她進來」，而上訴人之所以晚回家，依上訴人及張陳錦花所述，係因
    在台中市遠東百貨公司上班所致，被上訴人就上訴人之晚回家，未了解真相，即
    擅自變更門鎖之密碼，使得上訴人不能自行開門回家，已未予上訴人相當之尊重
    ，且於上訴人不滿欲尋求管區警員之協助時，竟對上訴人暴力相向，更嚴重損害
    上訴人之人格；再被上訴人於上訴人提出刑事告訴在警訊時供認曾於結婚未滿一
    年時動手毆打上訴人（見附於台灣台中地方法院檢察署八十六年度偵字第二七二
    二號偵查卷之警訊筆錄），則被上訴人於八十五年十一月十日毆打上訴人，即非
    第一次毆打，被上訴人於八十五年十一月十日再度毆打上訴人，已足使上訴人心
    生畏懼，若與被上訴人繼續共同生活，恐有再遭被上訴人毆打之虞，是上訴人應
    有與被上訴人暫時分居之必要，使被上訴人有反省之機會，因此在被上訴人反悔
    並保證嗣後不再對上訴人動粗之前，應解為上訴人有拒絕與被上訴人同居之正當
    理由，因此台灣台中地方法院八十五年度婚字第六八○號確定判決，以上訴人不
    僅有違背同居義務之客觀事實，亦有拒絕同居之主觀情事，而准被上訴人訴請離
    婚，自有違誤，上訴人提起本件再審之訴，請求廢棄該確定判決，駁回被上訴人
    在前審之訴，即有理由，應予准許。原判決認該確定判決並無不當，遂駁回上訴
    人再審之訴，即有未洽。上訴論旨指摘原判決不當，求予廢棄改判，為有理由，
    爰由本院廢棄原判決，改判如主文第二、三項所示。兩造其餘攻擊防禦方法，均
    不影響本判決之結果，爰不逐一論述，併予敘明。
五、據上論結，本件上訴為有理由，依民事訴訟法第四百五十條、第七十八條判決如
    主文。
中      華      民      國    八十九    年      十      月    三十一    日
~B1民事第一庭審判長法  官  楚汝聰
~B2                法  官  邱森樟
~B3                法  官  陳蘇宗
右為正本係照原本作成。
如對本判決上訴，須於收受判決送達後二十日內向本院提出上訴書狀，其未表明上訴
理由者，應於提出上訴後二十日內向本院提出上訴理由書（須按他造人數附具繕本）
，並繳納送達用雙掛號郵票拾份（每份參拾肆元）。
上訴時應提出委任律師或具有律師資格之人之委任狀；委任有律師資格者，另應附具
律師及格證書及釋明委任人與受任人有民事訴訟法第四百六十六條之一第一項但書或
第二項（詳附註）所定關係之釋明文書影本。
~B                書記官  鄧智惠
中      華      民      國    八十九    年     十一     月      六      日
附註：
民事訴訟法第四百六十六條之一（第一項、第二項）
對於第二審判決上訴，上訴人應委任律師為訴訟代理人。但上訴人或其法定代理人具
有律師資格者，不在此限。
上訴人之配偶、三親等內之血親、二親等內之姻親，或上訴人為法人、中央或地方機
關時，其所屬專任人員具有律師資格並經法院認為適當者，亦得為第三審訴訟代理人
。
                                                                        Ｈ


司法院資訊處製作；財團法人民間司法改革基金會備份。
